臺灣高等法院刑事判決　　　　　　　　　　　　　　九十年度上訴字第三五一二號
　　上　訴　人　戊○○
　　即　被　告
　　　　　　　　乙○○
　　右 一被 告　陳紹淓
　　選任辯護人
　　上　訴　人　己○○
　　即　被　告
　　選任辯護人　陳石山
右列上訴人等因妨害自由等案件，不服臺灣新竹地方法院八十九年度訴字第三四九號
，中華民國九十年九月十四日第一審判決（起訴案號：臺灣新竹地方法院檢察署八十
八年度偵字第七八九七號），提起上訴，本院判決如左：
    主      文
原判決撤銷。
乙○○、戊○○共同以非法方法，剝奪人之行動自由，各處有期徒刑捌月。
己○○無罪。
    事      實
一、乙○○與戊○○於民國八十八年七月七日晚間，在新竹縣湖口鄉○○路○段四二
    八巷六十弄三十八號甲○○住處，與甲○○及其不詳姓名友人以麻將牌賭博，嗣
    於同日晚間九時許，戊○○發見甲○○以道具麻將（得穿戴隱形眼鏡並透過特殊
    燈光之照射而自牌具背面知悉該麻將牌之內容）詐賭，遂憤而偕同乙○○離去，
    同日晚間十時許，乙○○、戊○○再返抵甲○○住處後，旋即基於共同傷害暨妨
    害自由之犯意聯絡，由戊○○出手毆打甲○○，致甲○○受有前額裂傷一點五公
    分乘○點五公分乘○點三公分、頭部外傷疑腦震盪、鼻部挫傷、右眼眶部挫傷、
    腫脹、結膜出血、視力有重疊現象、及左手背挫傷等傷害，再由乙○○、戊○○
    要求甲○○需償還歷次詐賭所得新臺幣（下同）五百萬元，復將甲○○強押上乙○○所駕駛車號Ｒ四－九三一五號自用小客車，戊○○則在後座控制甲○○行動
    ，以此方式剝奪甲○○之行動自由，且在車上脅迫甲○○應償還詐賭債務五百萬
    元始得離去，嗣因甲○○應允書立字據及簽發本票，戊○○與乙○○於翌（八）
    日凌晨零時許，共同將甲○○帶往新竹市○○路「李新宗代書事務所」，由不知
    情之代書李新宗草立和解書交由甲○○及乙○○、戊○○簽訂，並將甲○○簽發
    如附表所示之本票二紙交付乙○○、戊○○收受後，乙○○及戊○○將甲○○釋
    放於代書事務所內而先行離去，甲○○始回復其行動自由並脫困後自行返家，前
    往醫院治療以及報警查獲。
二、案經甲○○訴由新竹縣警察局竹北分局報告臺灣新竹地方法院檢察署檢察官偵查
    起訴。
    理      由
壹、被告乙○○、戊○○部分：
一、訊據被告戊○○及乙○○，固坦承在告訴人甲○○住處以麻將賭博發生爭執之事
    實，然均矢口否認有任何妨害自由之犯行。被告戊○○並辯稱：係告訴人甲○○
    因詐賭事發，自願隨渠等至李新宗代書事務所簽訂和解契約並交付本票二紙，渠
    只在發現甲○○詐賭時，一時氣憤出手毆打他前額而已，之後均未再出手打人云
    云；被告乙○○則以：係甲○○苦苦哀求不要報警處理而主動提出和解，並自願
    與其至李新宗代書事務所簽訂和解契約並交付本票二紙，渠從未毆打甲○○也無
    何妨害自由犯行云云置辯。惟查：
    (一)告訴人甲○○與被告戊○○、乙○○於右揭時地因賭博發生爭執後，其身體受
      有頭部外傷疑腦震盪、前額裂傷、鼻部挫傷、右眼框部挫傷腫脹、結膜出血視
      力重疊及左手背挫傷之傷害，有天主教湖口仁慈醫院出具之診斷書在卷可稽，
      被告戊○○雖辯稱渠僅以手拍告訴人前額云云。惟查，告訴人身體所受傷害部
      分，除前額裂傷之外，尚有頭部外傷疑腦震盪、鼻部挫傷、右眼框部挫傷腫脹
      、結膜出血視力重疊及左手背挫傷之傷害，而依診斷書所載，告訴人係於八十
      八年七月八日凌晨三時二十三分即前往醫院急診，核與離開被告戊○○、乙○○時間相緊接，自足認該傷害係遭被告戊○○毆打所致，被告戊○○辯稱僅拍
      告訴人前額，顯與事實不符。
    (二)被告乙○○雖辯稱告訴人涉嫌詐賭經被告戊○○發見之後，告訴人之不詳姓名
      友人見狀逃逸，被告戊○○係於渠赴外追趕之際出手毆打告訴人，且渠等係自
      該日晚間九時許開始賭博，至十一時許發見告訴人涉嫌詐賭後，直接由告訴人
      住處外出談判如何解決，且被告戊○○亦供稱係於與告訴人發生爭執後，直接
      外出赴代書事務所云云。惟查，被告乙○○、戊○○係於八十八年七月八日零
      時抵達李新宗代書事務所，業據證人李新宗於警訊時證述明確（偵查卷第十二
      頁），而據被告己○○於警訊中指稱「我於七月七日晚上二十三時接獲我弟弟
      戊○○的電話，稱他在新竹縣湖口地區遭人詐賭，被他發現，對方要求和解，
      問我有無認識代書，然後我跟他講我有認識李新宗代書，叫他直接過去，然後
      我於八十八年七月八日零時左右就到李新宗代書事務所‧‧‧。」（偵查卷第
      二九頁），且被告乙○○於本院調查時亦供稱「（從告訴人家至代書事務所中
      間花了多久的時間）前後一個多鐘頭。」（本院卷第三四頁），被告戊○○亦
      自承離開告訴人住處之後，途中曾在明新工專停留，在明新工專打電話給被告
      己○○（本院卷第三六頁），是依此時間核算結果，被告乙○○、戊○○於八
      十八年七月七日晚間十一時之前已帶同告訴人甲○○離開告訴人住處，被告乙○○、戊○○所為與告訴人賭博至十一時許始發生爭執之辯解，顯與事實不符
      ，並不足採信；次查，被告乙○○、戊○○係於晚間九時許與告訴人發生爭執
      之後即行離去，於約一小時後復折回告訴人住處，由被告戊○○出手毆打告訴
      人成傷，並將告訴人押離住處，業據告訴人甲○○於警訊、偵查、原審時指訴
      甚詳，並經證人丁○○於原審時證稱被告乙○○、戊○○於九點多離開後，再
      於十時左右又闖進伊住處（原審卷第七四頁）等語，而此時間經與被告戊○○
      、乙○○、己○○右揭供述相核結果，告訴人所為渠於該日晚間十時許遭被告
      戊○○毆打後，由被告乙○○、戊○○帶離其住處，自屬與事實相符，其另指
      稱被告乙○○、戊○○於九時許離開住處後再行折返，亦堪採信；再查，被告
      乙○○、戊○○離開告訴人住處時，由被告戊○○將告訴人所使用之麻將一付
      暨隱形眼鏡扣下保管，業據被告戊○○於警訊時供述明確，而據被告乙○○、
      戊○○迭於警訊及偵審中所為陳述，渠等均認遭告訴人以該道具麻將詐賭，則
      被告乙○○、戊○○折回告訴人住處之目的，既與渠等遭告訴人詐賭有關，且
      參之卷附和解書第七項約定「乙方（註：即告訴人）同意不追究甲方（註：即
      戊○○、乙○○）於事發同時傷害乙方之刑事法律責任。」（偵查卷第三九頁
      ）之內容，雖抵達後僅由被告戊○○出手毆打告訴人，顯係基於與被告乙○○
      之間共同犯意聯絡所為，至屬灼然。
    (三)被告乙○○、戊○○雖均辯稱告訴人係自願與渠等外出談判並書立和解書暨簽
      發本票云云。然查，告訴人於李新宗經營代書事務所書立和解書並簽發附表所
      示本票二紙，有和解書及本票影本在卷可稽，且被告乙○○、戊○○亦自承確
      與告訴人相偕前往該代書事務所之事實；經查，告訴人係於住處遭被告乙○○
      、戊○○強行押走，業據告訴人及證人丁○○分別於警訊、原審指證甚詳，而
      證人李新宗亦於警訊時證稱：告訴人甲○○進入事務所時，衣著不整齊甚狼狽
      ，鼻樑兩旁都有血跡等語（偵查卷第十二頁反面），況五百萬元並非小數目，
      告訴人甲○○豈有因質問詐賭即輕易陪同至代書事務所辦理給付五百萬元之和
      解事宜？又倘若告訴人自願給付五百萬元，則僅於告訴人家中當場書寫和解書
      及本票即可，被告乙○○、戊○○自無於深夜駕車載告訴人外出，於告訴人應
      允書立和解書後，緊急聯絡被告己○○介紹代書，再將告訴人帶往代書事務所
      辦理和解之必要。告訴人前往代書事務所辦理和解事宜，係緣於行動自由遭受
      被告乙○○、戊○○剝奪且違反其意願至明。雖證人丙○○於本院調查時到庭
      具結證稱渠並未見告訴人行動受何人拘束，然查，告訴人既先遭被告戊○○毆
      傷，復於深夜由被告戊○○、乙○○押離住處，其既因已應允書立和解書並簽
      發本票而前往代書事務所，則於抵達該事務所處所時，被告乙○○、戊○○自
    無再強行迫使告訴人進入之必要，又證人李新宗於警訊時雖證稱渠詢問是否遭
      受脅迫而簽下和解書時，告訴人並未回答（偵查卷第十二頁），然斯時被告乙○○、戊○○等人既仍在場，衡諸事理，告訴人自無當場對代書表明遭脅迫之
      必要，是則證人丙○○、李新宗上揭證詞，尚不足援為有利被告乙○○、戊○○認定之依據。
    綜右事證，被告乙○○、戊○○所為否認犯罪之辯解，核屬卸責之詞，均不足採
    信，被告乙○○、戊○○右揭犯罪行為，已經證明。被告乙○○雖請求傳喚告訴
    人甲○○及其妻丁○○，當庭對質，惟告訴人及證人丁○○經本院多次合法傳喚
    均未到庭，復拘提無著，而依右揭事證，被告乙○○、戊○○犯罪事證已明，本
    院認無再行傳喚告訴人及證人丁○○必要，附此敘明。
二、按刑法第三百零二條之剝奪他人行動自由罪，原包括私行拘禁及以其他非法方法
    剝奪人之行動自由而言，所謂非法方法，當包括強暴脅迫等情事在內，此有最高
    法院十九年上字第二六二號及七十四年台上字第三四Ｏ四號判例可資參照。查被
    告戊○○與乙○○謀議共同毆傷告訴人，復共同將告訴人押離住處，於告訴人應
    允賠償五百萬元並帶往代書事務所簽寫和解書及本票後，告訴人始回復其行動自
    由，核被告乙○○、戊○○所為，其中傷害告訴人身體部分，均係犯刑法第二百
    七十七條第一項之傷害罪，另強行將告訴人押離住處外出談判直至書立和解書及
    簽發本票後始讓告訴人回復行動自由部分，係犯刑法第三百零二條第一項非法剝
    奪他人行動自由罪。被告乙○○、戊○○之間，具有犯意聯絡及行為分擔，應依
    刑法第二十八條共同正犯論處。又被告乙○○、戊○○於妨害自由行為繼續中，
    脅迫告訴人甲○○如未賠償詐賭損失五百萬元即不可離去等語，應包含於妨害告
    訴人甲○○行動自由之同一意念中，而屬妨害自由之部分行為，不另論罪；又被
    告乙○○及戊○○於剝奪告訴人甲○○行動自由期間，迫使告訴人甲○○簽訂和
    解契約及交付如附表所示之本票二紙，該強制使人行無義務之行為，應為剝奪行
    動自由行為所吸收，亦不另論罪。被告乙○○、戊○○所犯傷害及剝奪他人行動
    自由行為，有目的方法之牽連關係，應依刑法第五十五條牽連犯之規定，從一較
    重之剝奪他人行動自由罪論處。
三、至於公訴人另謂被告乙○○及戊○○恐嚇告訴人交付錢財，否則將其活埋、殺害
    等語，並迫使告訴人甲○○簽訂和解契約及交付如附表所示之本票二紙乙節，涉
    有刑法第三百四十六條第二項之恐嚇得利罪嫌。訊據被告乙○○與戊○○，均始
    終堅詞係要求告訴人賠償詐賭損失，並不具有何不法所有意圖，亦未恐嚇告訴人
    等語。經查：被告乙○○及戊○○因認告訴人甲○○詐賭並要求償還損失而迫使
    告訴人訂立和解契約及交付如附表所示之本票二紙，迭於警訊、偵查、原審及本
    院調查時供承不諱，復據告訴人甲○○於警訊、偵訊及原審調查時指述被告等指
    稱告訴人詐賭而逼迫他簽下和解書及本票之情節相符，而被告乙○○於警訊、原
    審及本院調查時均供稱：在告訴人家中賭過七八次麻將，從未贏過，前後約賭輸
    一百五十萬元（偵卷第二十七頁、原審卷第二十二頁、本院卷第三十一頁）；而
    被告戊○○則陳稱：約至告訴人家中打過十幾次麻將，前後一個月在告訴人家中
    輸了三百多萬，從未贏過等語（偵卷第六十三頁、原審卷第二十四頁、本院卷第
    三十二頁），綜上以觀，被告戊○○與乙○○於告訴人住處至少賭輸約五百萬元
    ，而告訴人與被告乙○○、鍾水龍賭博時所使用之麻將，經勘驗結果，在背面確
    可顯現其內容，業據證人鄭朝成於原審證述明確，是被告戊○○及乙○○要求告
    訴人簽發金額共五百萬元之本票二張，主觀上僅係因發現告訴人詐賭，而欲向告
    訴人討還先前在告訴人處賭博所輸之金額，尚難認為有何不法所有意圖，此外，
    復查無其他積極證據足資證明被告乙○○及戊○○確有恐嚇取財或恐嚇得利行為
    ，應認公訴意旨所指該部分罪嫌行為尚屬不能證明，惟因依公訴意旨認與右揭有
    罪部分具有裁判上一罪之關係，該未能證明犯罪部分，爰不另為無罪之諭知，併
    予敘明。
貳、被告戊○○部分：
一、公訴意旨另以：被告己○○明知被告乙○○與戊○○於剝奪甲○○行動自由期間
    多次毆打甲○○頭部、臉部等處，致甲○○受有頭部外傷疑腦震盪、鼻部挫傷、
    右眼眶部挫傷、腫脹、結膜出血、視力重疊、左手背挫傷等傷害，以及脅迫甲○○：應償還詐賭債務新臺幣（下同）五百萬元始得離去，否則要將其活埋、殺害
    等語，使甲○○心生畏懼而不敢逃離等情，猶應被告戊○○要求代為介紹代書辦
    理「和解」事宜，並基於共同剝奪人之行動自由之犯意聯絡，告知可將甲○○押
    至新竹市○○路上之「李新宗代書事務所」製作和解書，於八十八年七月八日凌
    晨零時許在該代書事務所附近之保齡球館門前與被告乙○○、戊○○等人會同後
    ，共同押送甲○○進入李新宗代書事務所內，嗣由不知情之代書李新宗草立和解
    書一件由甲○○及被告乙○○、戊○○簽訂，並由甲○○簽發如附表所示之本票
    二紙交付乙○○、戊○○等人收受後，被告乙○○、戊○○、己○○等人始將甲○○釋放於代書事務所內而先行離去，因認被告己○○涉有刑法第三百零二條第
    一項之剝奪他人行動自由及同法第三百四十六條第二項之恐嚇得利罪嫌云云。
二、公訴人認被告己○○亦涉上開罪嫌，無非係以被害人甲○○之指訴及驗傷診斷證
    明書為其論據。訊之被告己○○堅決否認有何公訴人所指之犯行，並辯稱：當晚
    只是替戊○○介紹代書簽寫和解書，並沒有參與賭博，也沒有傷害或強迫甲○○
    簽寫和解書及本票等語。
三、按犯罪事實應依證據認定之，無證據不得推定其犯罪事實；又不能證明被告犯罪
    者，應諭知無罪之判決，刑事訴訟法第一百五十四條及第三百零一條第一項，分
    別定有明文。次按事實之認定，應憑證據，所謂證據，須適於為被告犯罪事實之
    證明者，始得採為判斷之基礎，如未能發現相當證據，或證據不足以證明，自不
    能以推測或擬制之方法，以為裁判之基礎。而認定不利被告之事實，須依積極證
    據，苟積極證據不足為不利被告事實之認定時，即應為有利於被告之認定，更不
    必有何有利之證據。又告訴人之告訴，本以使被告受刑事追訴為目的，故其陳述
    是否與事實相符，自應調查其他證據以資審認，苟其所為攻擊之詞，尚有瑕疵，
    則在此瑕疵未予究明以前，即不能遽為斷罪之基礎。經查：
    (一)公訴人認被告己○○涉有上開犯行主要係以告訴人甲○○指述被告己○○與共
      同被告戊○○及乙○○共同強押其進入李宗新代書事務所並強迫其簽寫詐賭和
      解書及本票等語，惟此為被告己○○所否認，而據證人李新宗代書於警訊時證
      稱：己○○等人並沒有強押或脅迫甲○○進事務所，‧‧‧我只有認識己○○
      ，因為我曾受託幫他書寫契約，所以才認識他等語。（詳見偵卷第十二頁至第
      十三頁），另據證人即代書事務所所在之大樓管理員丙○○於本院調查時到庭
      具結證稱：「（是否於八十八年七月七日在新竹市○○路民生社區擔任警衛？
      ）是的。（當天晚上十二時左右，有無在李新宗代書事務所？）我是在一樓擔
      任警衛，代書事務所是在七樓，他們要去事務所一定要經過我那邊。（當天半
      夜時有無他人至李新宗代書事務所？）有。當時有四、五人左右進來，己○○
      說要找李新宗，我說依管理會規定十二點之後不能進來，他說他們與李新宗約
      好了，李新宗是在他們到了之後才到。李新宗到的時候，他們人仍在樓下。至
      於他們等了多久後李新宗才到，我已忘記了。李新宗還沒有到之前，我跟他們
      距離二、三公尺，他們在講話，但我沒有聽他們在講什麼，這期間他們並沒有
      吵架，也沒有看到有人被拉著。印象中過了一、二十分鐘後他們從代書事務所
      下來，至於他們是否是一起走的，我已忘記了。（在樓下時有無看到有人被控
      制住，或肢體上之碰觸。這些人進去之後，有無他人被壓住或控制。）印象中
      好像沒有這種情形。」（本院卷第六十一頁至第六十二頁），均顯見告訴人甲○○並未在代書事務所內及其樓下遭受被告己○○施以強暴、脅迫，是以被告
      己○○辯稱並未強押告訴人至李宗新代書事務所等語，應堪採信。
    (二)依諸右揭事證，被告戊○○及乙○○係在告訴人住處與告訴人因詐賭糾紛而起
      衝突，復以強暴脅迫之非法方式剝奪告訴人行動自由；然被告己○○事先並不
      知被告戊○○及乙○○至告訴人家中賭博，且被告己○○並未參與此事賭博，
      此觀諸告訴人於警訊及原審調查時均只表示當天參與賭博的人為被告戊○○、
      乙○○和另一名曾姓男子等語自明（見偵卷第十九頁反面、原審卷第四十三頁
      至第四十五頁），是被告己○○並無從與被告戊○○及乙○○為毆打告訴人及
      妨害自由之犯意聯絡或行為分擔，被告己○○辯稱僅事後替被告戊○○與乙○○介紹代書等語，自堪採信。
    綜右理由，公訴人所引證據均不足為不利於被告己○○認定之依據，此外，復查
    無其他積極證據證明被告己○○有何公訴人所指之剝奪人行動自由或恐嚇得利之
    行為，應認公訴意旨所指被告己○○犯罪行為，均屬不能證明。
、原審經審理結果，對被告戊○○及乙○○分別為論罪科刑之判決，固非全屬無見
    。惟查，告訴人甲○○在其家中遭被告乙○○、戊○○毆打並強押至李宗新代書
    事務所簽寫和解書及本票，查無其他證據證明被告戊○○及乙○○於剝奪告訴人
    自由期間有再次毆打告訴人之行為，且被告己○○並未參與傷害或妨害自由之犯
    行，原審就該部分論被告己○○罪責，致於犯罪事實中關於共犯認定亦有違誤。
    被告戊○○、乙○○及己○○均否認犯罪而提起上訴，其中被告己○○部分為有
    理由，另被告戊○○、乙○○部分雖無理由，然原審判決既有上開可議，自應由
    本院將原審判決撤銷並予以改判。爰審酌被告乙○○、戊○○因質疑告訴人甲○○詐賭而犯本案、其犯罪之方法、手段、所生危害、被告戊○○坦承部分傷害犯
    行、其餘犯行則均飾詞卸責等一切情狀，分別量處如主文第二項所示之刑，被告
    己○○則改為無罪之諭知。
據上論斷，應依刑事訴訟法第三百六十九條第一項前段、第三百六十四條、第二百九
十九條第一項前段、第三百零一條第一項，刑法第二十八條、第三百零二條第一項、
第二百七十七條第一項、第五十五條，罰金罰鍰提高標準條例第一條前段判決如主文
。
本案經檢察官呂光華到庭執行職務
中    華    民    國      九十一      年      二      月       七       日
                            臺灣高等法院刑事第十九庭
                                審判長法  官  許  國  宏
                                      法  官  洪  光  燦
                                      法  官  林  勤  純
右正本證明與原本無異。
檢察官及被告乙○○、戊○○如不服本判決應於收受判決後十日內向本院提出上訴書
狀，未附理由時應於提起上訴後十日內向本院補具上訴理由書狀（均應按他造人數提
出繕本）。
被告己○○不得上訴。
                                      書記官  葉  瑩  庭
中    華    民    國      九十一      年      二      月       七       日
附表：
一、本票一張：票面金額：一百萬元、發票日：八十八年七月八日、發票人：甲○○
              、付款日：八十八年七月九日、付款地：新竹縣湖口鄉○○路○段四
              三八巷六十弄三十八號、票號：ＣＨ五三五六三四號
二、本票一張：票面金額：四百萬元、發票日：八十八年七月八日、發票人：甲○○
              、付款日：八十八年七月十六日、付款地：新竹縣湖口鄉○○路○段
              四三八巷六十弄三十八號、票號：ＣＨ五三五六三五號
附錄本判決論罪科刑法條全文
刑法第二百七十七條
傷害人之身體或健康者，處三年以下有期徒刑、拘役或一千元以下罰金。
犯前項之罪因而致人於死者，處無期徒刑或七年以上有期徒刑；致重傷者，處三年以
上十年以下有期徒刑。
刑法第三百零二條第一項
私行拘禁或以其他非法方法，剝奪人之行動自由者，處五年以下有期徒刑、拘役或三
百元以下罰金。
